---
title: "Evidencia1_PlaneacionEstrategica"
output: html_document
date: "2025-05-05"
---

# LIBRERIAS

```{r, message=FALSE, warning=FALSE}
library(classInt)
library(corrplot)
library(dlookr)
library(dplyr)
library(forecast)
library(foreign)
library(forcats)
library(ggmap)
library(ggplot2)
library(gridExtra)
library(htmltools)
library(jsonlite)
library(knitr)
library(leaflet)
library(leaflet.extras)
library(leaflet.extras2)
library(leafsync)
library(lubridate)
library(mapview)
library(openxlsx)
library(patchwork)
library(RColorBrewer)
library(rgeoda)
library(rlang)
library(scales)
library(sf)
library(SnowballC)
library(sp)
library(spdep)
library(stringr)
library(syuzhet)
library(tigris)
library(tidyr)
library(tidyverse)
library(tm)
library(tmap)
library(viridis)
library(wordcloud)
library(wordcloud2)
library(googleway) 
library(readxl)
library(purrr)
library(spatialreg)
library(stargazer)
library(regclass)
library(raster)
library(spgwr)
library(plotly)
```


## Monterrey Capital de Nuevo León
```{r}
ubicacion_monterrey <- data.frame(
  Nombre = "MOnterrey",
  Longitud = -100.3161,
  Latitud = 25.6866
)
icons <- awesomeIcons(
  icon = 'home',
  iconColor = 'white',
  markerColor = 'blue',
  library = 'fa'
)

leaflet(ubicacion_monterrey) %>%
  addTiles() %>%
  addAwesomeMarkers(
    lng = ~Longitud, lat = ~Latitud,
    icon = icons,
    popup = ~Nombre
  )

```

## Los 11 destinos más turísticos según Viva Aerobus.
```{r}
destinos <- data.frame(
  Nombre = c(
    "Parque Fundidora",
    "Macroplaza",
    "Paseo Santa Lucía",
    "Mirador del Obispado",
    "Cerro de la Silla",
    "Grutas de García",
    "Cascada Cola de Caballo",
    "Parque La Huasteca",
    "Nido de los Aguiluchos",
    "Parque Ecológico Chipinque",
    "Grutas de Bustamante"
  ),
  Latitud = c(
    25.67806,
    25.66861,
    25.66889,
    25.67239,
    25.62306,
    25.84933,
    25.36232,
    25.60900,
    25.65435,
    25.61910,
    26.50056
  ),
  Longitud = c(
    -100.28333,
    -100.30972,
    -100.31000,
    -100.34100,
    -100.24278,
    -100.52389,
    -100.16347,
    -100.50000,
    -100.47032,
    -100.36029,
    -100.52667
  )
)

# Visualiza los destinos en un mapa interactivo
leaflet(destinos) %>%
  addTiles() %>%
  addAwesomeMarkers(
    lng = ~Longitud,
    lat = ~Latitud,
    popup = ~Nombre
  )

```


# BASES DE DATOS
##DF's
```{r}
df1 <-  read_excel('Encuesta_Eventos_Nuevo_Leon.xlsx', sheet= 'Turismo_N.L')
df1 <- df1[, !names(df1) %in% c("Año", "Mes")]
```


```{r}
df2 <-  read_excel('Encuesta_Eventos_Nuevo_Leon.xlsx', sheet= 'Encuesta_MODECULT_MTY19-24',n_max = 1260)
#df1 <- df1[, !names(df1) %in% c("Año", "Mes")]
```

```{r}
df3 <-  read_excel('Encuesta_Eventos_Nuevo_Leon.xlsx', sheet= 'Encuesta_PalNorte')
df3 <- df3[, !names(df3) %in% c("Name")]
df3$`Start time` <- as.POSIXct(df3$`Start time`, format = "%Y-%m-%d %H:%M:%S")
df3$`Completion time` <- as.POSIXct(df3$`Completion time`, format = "%Y-%m-%d %H:%M:%S")
df3[] <- lapply(df3, function(x) if (is.character(x)) as.factor(x) else x)
```



```{r}
df4 <-  read_excel('Encuesta_Eventos_Nuevo_Leon.xlsx', sheet= 'Turismo_Z.T')
df4$metro <- as.factor(df4$metro)
df4$atraccion_turistica <- as.factor(df4$atraccion_turistica)
```

```{r}
df6 <-  read_excel('Encuesta_Eventos_Nuevo_Leon.xlsx', sheet= 'T_Visitantes_AT_N.L')
df6 <- df6 %>%  filter(Año %in% c("2019","2020","2021","2022","2023","2024"))
```

```{r}
df7 <-  read_excel('Encuesta_Eventos_Nuevo_Leon.xlsx', sheet= 'Encuesta_Central_AutoBuses')
df7 <- df7[, !names(df7) %in% c("Name")]
df7$`Start time` <- as.POSIXct(df7$`Start time`, format = "%Y-%m-%d %H:%M:%S")
df7$`Completion time` <- as.POSIXct(df7$`Completion time`, format = "%Y-%m-%d %H:%M:%S")
df7[] <- lapply(df7, function(x) if (is.character(x)) as.factor(x) else x)
```


```{r}
df_denue_turismo_CA <- read_sf("INEGI_DENUE_caracteristicas/INEGI_DENUE_19052025.shp", options = "ENCODING=LATIN1")
df_denue_turismo_CO <- read_sf("INEGI_DENUE_conexas/INEGI_DENUE_19052025.shp", options = "ENCODING=LATIN1")
```

#### Mapa Municipios
```{r, message=FALSE, warning=FALSE}
df_mx_mun_map <- st_read("mx_maps/mx_mpios/Mexican Municipalities.shp")
nuevo_leon_map <- df_mx_mun_map %>%
  filter(CVE_ENT == 19)
nuevo_leon_map_copia <- nuevo_leon_map
```

```{r}
codelags <- c(2199, 2200, 2201, 2202, 2203, 2204, 2205, 
              2206, 2208, 2211, 2221, 2245)

df_mx_zmm_map <- df_mx_mun_map %>%
  filter(CODELAG %in% codelags)
```


```{r}
mun_glosario <- data.frame(
  CVEGEO = sprintf("190%02d", 1:51),
  NOM_MUN = c(
    "Abasolo", "Agualeguas", "Los Aldamas", "Allende", "Anáhuac", "Apodaca", "Aramberri", "Bustamante",
    "Cadereyta Jiménez", "El Carmen", "Cerralvo", "Ciénega de Flores", "China", "Doctor Arroyo",
    "Doctor Coss", "Doctor González", "Galeana", "García", "San Pedro Garza García", "General Bravo",
    "General Escobedo", "General Terán", "General Treviño", "General Zaragoza", "General Zuazua",
    "Guadalupe", "Los Herreras", "Higueras", "Hualahuises", "Iturbide", "Juárez", "Lampazos de Naranjo",
    "Linares", "Marín", "Melchor Ocampo", "Mier y Noriega", "Mina", "Montemorelos", "Monterrey",
    "Parás", "Pesquería", "Los Ramones", "Rayones", "Sabinas Hidalgo", "Salinas Victoria",
    "San Nicolás de los Garza", "Hidalgo", "Santa Catarina", "Santiago", "Vallecillo", "Villaldama"
  )
)

mun_glosario$CVEGEO <- as.numeric(mun_glosario$CVEGEO)
```

```{r}
nuevo_leon_map <- nuevo_leon_map %>%
  left_join(mun_glosario, by = c("IDUNICO" = "CVEGEO"))
nuevo_leon_map_copia <- nuevo_leon_map_copia %>%
  left_join(mun_glosario, by = c("IDUNICO" = "CVEGEO"))
```

# EDA

## DF1 - Turismo Nuevo León

### Normalidad Turismo Nuevo León
```{r}
df1 %>%
  dplyr::select(where(is.numeric)) %>%
  pivot_longer(cols = everything(), names_to = "variable", values_to = "valor") %>%
  ggplot(aes(x = valor)) +
  geom_histogram(bins = 30, fill = "steelblue", color = "white") +
  facet_wrap(~ variable, scales = "free", ncol = 3) +
  theme_minimal() +
  labs(title = "Distribución de Variables Numéricas", x = "Valor", y = "Frecuencia")
```


```{r}
plot_normality(df1)
```


### Series de Tiempo Turismo Nuevo León
#### Llegada Turistas Nacionales Nuevo León
```{r}
tur_nats <- ts(df1$LLT_nat, start = c(2019), end = c(2024), frequency = 12)
#plot(tur_nats, type = "l", col = "steelblue", lwd = 2, xlab = "Year", ylab = "Turistas Nacionales", main = "Serie de Tiempo Turistas Nacionales Hospedados en Hoteles")
plot(decompose(tur_nats))
```

```{r}
seasonplot(tur_nats,
           col = rainbow(6),
           year.labels = TRUE,
           year.labels.left = TRUE,
           main = "Estacionalidad mensual de turistas nacionales",
           ylab = "Turistas",
           xlab = "Mes",
           season.labels = month.abb)
```

```{r}
ggplot(df1, aes(x = Fecha, y = LLT_nat)) +
  geom_line(color = "#1f77b4", size = 1) +
  labs(title = "Turistas Nacionales Hospedados",
       subtitle = "Serie mensual 2004–2024",
       x = "Año",
       y = "Miles de Turistas",
       caption = "Fuente: Secretaría de Turismo") +
  scale_y_continuous(labels = label_comma()) +
  theme_minimal(base_size = 13) +
  theme(
    plot.title = element_text(face = "bold", size = 16),
    plot.subtitle = element_text(color = "gray40"),
    plot.caption = element_text(size = 9, hjust = 1, color = "gray60")
  )
```

#### Llegada Turistas Internacionales Nuevo León
```{r}
tur_ints <- ts(df1$LLT_ext, start = c(2019), end = c(2024), frequency = 12)
#plot(tur_ints, type = "l", col = "steelblue", lwd = 2, xlab = "Year", ylab = "Turistas Internacionales", main = "Serie de Tiempo Turistas Extranjeros Hospedados en Hoteles")
plot(decompose(tur_ints))
```

```{r}
seasonplot(tur_ints,
           col = rainbow(6),
           year.labels = TRUE,
           year.labels.left = TRUE,
           main = "Estacionalidad mensual de turistas internacionales",
           ylab = "Turistas",
           xlab = "Mes",
           season.labels = month.abb)
```


```{r}
ggplot(df1, aes(x = Fecha, y = LLT_ext)) +
  geom_line(color = "#1f77b4", size = 1) +
  labs(title = "Turistas Internacionales Hospedados",
       subtitle = "Serie mensual 2004–2024",
       x = "Año",
       y = "Miles de Turistas",
       caption = "Fuente: Secretaría de Turismo") +
  scale_y_continuous(labels = label_comma()) +
  theme_minimal(base_size = 13) +
  theme(
    plot.title = element_text(face = "bold", size = 16),
    plot.subtitle = element_text(color = "gray40"),
    plot.caption = element_text(size = 9, hjust = 1, color = "gray60")
  )
```
#### Ocupación Hotelera Nuevo León
```{r}
df1_long <- df1 %>%
  select(Fecha, CDT, COT) %>%
  pivot_longer(cols = c(CDT, COT), names_to = "tipo", values_to = "turistas")

ggplot(df1_long, aes(x = Fecha, y = turistas, color = tipo)) +
  geom_line(size = 1) +
  scale_color_manual(values = c(CDT = "#1f77b4", COT = "#ff7f0e"),
                     labels = c("Cuartos Disponibles", "Cuartos Ocupados"),
                     name = "") +
  labs(title = "Ocupación Cuartos en Nuevo León",
       subtitle = "Serie mensual 2004–2024",
       x = "Año",
       y = "Cuartos",
       caption = "Fuente: Secretaría de Turismo") +
  scale_y_continuous(labels = label_comma()) +
  theme_minimal(base_size = 13) +
  theme(
    plot.title = element_text(face = "bold", size = 16),
    plot.subtitle = element_text(color = "gray40"),
    plot.caption = element_text(size = 9, hjust = 1, color = "gray60"),
    legend.position = "top"
  )
```
#### Derrama Económica Nuevo León
```{r}
derrama <- ts(df1$DET, start = c(2019), end = c(2024), frequency = 12)
#plot(derrama, type = "l", col = "steelblue", lwd = 2, xlab = "Year", ylab = "$ Millones de Pesos", main = "Serie de Tiempo Derrama Económica")
plot(decompose(derrama))
```

```{r}
seasonplot(derrama,
           col = rainbow(6),
           year.labels = TRUE,
           year.labels.left = TRUE,
           main = "Estacionalidad mensual de la derrama económica",
           ylab = "$ Millones de pesos",
           xlab = "Mes",
           season.labels = month.abb)
```


```{r}
ggplot(df1, aes(x = Fecha, y = DET)) +
  geom_line(color = "#1f77b4", size = 1) +
  labs(title = "Derrama Económica en Nuevo León",
       subtitle = "Serie mensual 2004–2024",
       x = "Año",
       y = "Millones de pesos",
       caption = "Fuente: Secretaría de Turismo") +
  scale_y_continuous(labels = label_comma()) +
  theme_minimal(base_size = 13) +
  theme(
    plot.title = element_text(face = "bold", size = 16),
    plot.subtitle = element_text(color = "gray40"),
    plot.caption = element_text(size = 9, hjust = 1, color = "gray60")
  )

```

```{r}
cuartos_ocupados <- ts(df1$COT, start = c(2004), end = c(2024), frequency = 12)
plot(cuartos_ocupados, type = "l", col = "steelblue", lwd = 2, xlab = "Year", ylab = "Cuartos", main = "Serie de Tiempo Cuartos Ocupados")
plot(decompose(cuartos_ocupados))
```

```{r}
ggplot(df1, aes(x = Fecha, y = COT)) +
  geom_line(color = "#1f77b4", size = 1) +
  labs(title = "Cuartos Ocupados en Nuevo León",
       subtitle = "Serie mensual 2004–2024",
       x = "Año",
       y = "Millones de pesos",
       caption = "Fuente: Secretaría de Turismo") +
  scale_y_continuous(labels = label_comma()) +
  theme_minimal(base_size = 13) +
  theme(
    plot.title = element_text(face = "bold", size = 16),
    plot.subtitle = element_text(color = "gray40"),
    plot.caption = element_text(size = 9, hjust = 1, color = "gray60")
  )

```

```{r}
total_pasajeros <- ts(df1$TPA, start = c(2019), end = c(2024), frequency = 12)
plot(total_pasajeros, type = "l", col = "steelblue", lwd = 2, xlab = "Year", ylab = "Cuartos", main = "Serie de Tiempo Pasajeros en Aeropuertos")
plot(decompose(total_pasajeros))
```

```{r}
seasonplot(total_pasajeros,
           col = rainbow(6),
           year.labels = TRUE,
           year.labels.left = TRUE,
           main = "Estacionalidad mensual de Pasajeros Terminales Aeropuertos",
           ylab = "Miles de Pasajeros",
           xlab = "Mes",
           season.labels = month.abb)
```


```{r}
ggplot(df1, aes(x = Fecha, y = TPA)) +
  geom_line(color = "#1f77b4", size = 1) +
  labs(title = "Total Pasajeros Terminales Aeropuerto",
       subtitle = "Serie mensual 2004–2024",
       x = "Año",
       y = "Miles de pasajeros",
       caption = "Fuente: Secretaría de Turismo") +
  scale_y_continuous(labels = label_comma()) +
  theme_minimal(base_size = 13) +
  theme(
    plot.title = element_text(face = "bold", size = 16),
    plot.subtitle = element_text(color = "gray40"),
    plot.caption = element_text(size = 9, hjust = 1, color = "gray60")
  )

```

#### Correlación Variables Turismo Nuevo León
```{r corrplot-basic}
df_num <- df1 %>% dplyr::select(where(is.numeric))
corr_matrix <- cor(df_num, use = "complete.obs")
corrplot(
  corr_matrix,
  method = "color",             
  type = "upper",               
  order = "hclust",              
  col = colorRampPalette(c("red", "white", "steelblue"))(200),
  addCoef.col = "black",         
  tl.col = "black",              
  tl.cex = 0.9,                  
  number.cex = 0.7,             
  diag = FALSE                  
)
```

## DF3 - Festival Pal Norte
### Distribución
```{r}
# 1
ggplot(df3, aes(x = fct_infreq(`¿Cómo compró sus boletos para el festival?`))) +
  geom_bar(fill = "steelblue",color = "black", alpha = 0.8) +
  theme_minimal() +
  labs(title = "¿Cómo compró sus boletos para el festival?",
       x = "Método de compra", y = "Frecuencia") +
  theme(axis.text.x = element_text(angle = 0, hjust = 0.5))

# 2
ggplot(df3, aes(x = fct_infreq(`¿Cuántos días planea asistir al festival?`))) +
  geom_bar(fill = "steelblue",color = "black", alpha = 0.8) +
  theme_minimal() +
  labs(title = "¿Cuántos días planea asistir al festival?",
       x = "Días", y = "Frecuencia") +
  theme(axis.text.x = element_text(angle = 0, hjust = 0.5))

# 3
ggplot(df3, aes(x = fct_infreq(`¿Cuál fue su presupuesto total para los boletos?`))) +
  geom_bar(fill = "steelblue",color = "black", alpha = 0.8) +
  theme_minimal() +
  labs(title = "¿Cuál fue su presupuesto total para los boletos?",
       x = "Presupuesto", y = "Frecuencia") +
  theme(axis.text.x = element_text(angle = 0, hjust = 0.5))

# 4
ggplot(df3, aes(x = fct_infreq(`¿Qué categoría de boletos compró?`))) +
  geom_bar(fill = "steelblue",color = "black", alpha = 0.8) +
  theme_minimal() +
  labs(title = "¿Qué categoría de boletos compró?",
       x = "Categoría", y = "Frecuencia") +
  theme(axis.text.x = element_text(angle = 0, hjust = 0.5))

# 5
ggplot(df3, aes(y = fct_infreq(`¿De qué región o ciudad proviene?`))) +
  geom_bar(fill = "steelblue",color = "black", alpha = 0.8) +
  theme_minimal() +
  labs(title = "¿De qué región o ciudad proviene?",
       x = "Región", y = "Frecuencia") +
  theme(axis.text.x = element_text(angle = 0, hjust = 0.5))

# 6
ggplot(df3, aes(y = fct_infreq(`¿Cuál es su presupuesto estimado para alojamiento durante el festival?`))) +
  geom_bar(fill = "steelblue",color = "black", alpha = 0.8) +
  theme_minimal() +
  labs(title = "¿Presupuesto estimado para alojamiento?",
       x = "Presupuesto", y = "Frecuencia") +
  theme(axis.text.x = element_text(angle = 0, hjust = 0.5))

# 7
ggplot(df3, aes(y = fct_infreq(`¿Cuánto planea gastar en alimentos y bebidas dentro del festival (por día)?`))) +
  geom_bar(fill = "steelblue",color = "black", alpha = 0.8) +
  theme_minimal() +
  labs(title = "¿Gasto en alimentos y bebidas por día?",
       x = "Monto", y = "Frecuencia") +
  theme(axis.text.x = element_text(angle = 0, hjust = 0.5))

# 8
ggplot(df3, aes(y = fct_infreq(`¿Cuánto planea gastar en transporte por día (incluye taxis, Uber, combustible, estacionamiento, etc.)?`))) +
  geom_bar(fill = "steelblue",color = "black", alpha = 0.8) +
  theme_minimal() +
  labs(title = "¿Gasto en transporte por día?",
       x = "Monto", y = "Frecuencia") +
  theme(axis.text.x = element_text(angle = 0, hjust = 0.5))

# 9
ggplot(df3, aes(y = fct_infreq(`¿Qué otros gastos adicionales tiene planeado realizar? (Seleccione todas las que correspondan)`))) +
  geom_bar(fill = "steelblue",color = "black", alpha = 0.8) +
  theme_minimal() +
  labs(title = "¿Gastos adicionales planeados?",
       x = "Gasto adicional", y = "Frecuencia") +
  theme(axis.text.x = element_text(angle = 0, hjust = 0.5))

# 10
ggplot(df3, aes(x = fct_infreq(`¿Es la primera vez que asiste al festival Pal' Norte?`))) +
  geom_bar(fill = "steelblue",color = "black", alpha = 0.8) +
  theme_minimal() +
  labs(title = "¿Primera vez que asiste al festival?",
       x = "Respuesta", y = "Frecuencia") +
  theme(axis.text.x = element_text(angle = 0, hjust = 0.5))

# 11
ggplot(df3, aes(x = fct_infreq(`¿Cuál es su rango de edad? (Pregunta demográfica)`))) +
  geom_bar(fill = "steelblue",color = "black", alpha = 0.8) +
  theme_minimal() +
  labs(title = "¿Cuál es su rango de edad?",
       x = "Rango de edad", y = "Frecuencia") +
  theme(axis.text.x = element_text(angle = 0, hjust = 0.5))

# 12
ggplot(df3, aes(x = fct_infreq(`¿Cuál es su ocupación principal?`))) +
  geom_bar(fill = "steelblue",color = "black", alpha = 0.8) +
  theme_minimal() +
  labs(title = "¿Cuál es su ocupación principal?",
       x = "Ocupación", y = "Frecuencia") +
  theme(axis.text.x = element_text(angle = 0, hjust = 0.5))

```

##DF4 - GeoEspacial Municipal
### Normalidad
```{r}
df4 %>%
  dplyr::select(where(is.numeric)) %>%
  pivot_longer(cols = everything(), names_to = "variable", values_to = "valor") %>%
  ggplot(aes(x = valor)) +
  geom_histogram(bins = 30, fill = "steelblue", color = "white") +
  facet_wrap(~ variable, scales = "free", ncol = 3) +
  theme_minimal() +
  labs(title = "Distribución de Variables Numéricas", x = "Valor", y = "Frecuencia")
```

### Correlación Variables
```{r}
df_num <- df4 %>% dplyr::select(where(is.numeric))
corr_matrix <- cor(df_num, use = "complete.obs")
corrplot(
  corr_matrix,
  method = "color",             
  type = "upper",               
  order = "hclust",              
  col = colorRampPalette(c("red", "white", "steelblue"))(200),
  addCoef.col = "black",         
  tl.col = "black",              
  tl.cex = 0.9,                  
  number.cex = 0.7,             
  diag = FALSE                  
)
```

```{r}
plot_normality(df_num)
```

```{r}
summary(df_num)
```


## DF5 - Google Maps
```{r}
gmaps_key <- 'AIzaSyDMtkIEvUpFccyUCGxLgXO-TzTcERfzJ3o'
register_google(key = gmaps_key) 
zmm_mty <- get_map("Monterrey, Nuevo León", zoom = 12)
```

```{r}
#leaflet() %>% 
  #addTiles() %>% 
  #setView(-100.31094, 25.66928, zoom = 14) %>% ### Mty downtown area
  #addMarkers(-100.31094, 25.66928, popup = "Monterrey Downtown Area")
```

```{r}
### Macroplaza
latitude  <- 25.669451729337776
longitude <- -100.30991297931254
r <- 15000
```

```{r}
search_str <- google_places(search_string = 'Plazas', location=c(latitude,longitude), radius=r, key=gmaps_key)
```

```{r}
search_str_add_one <- google_places(search_string = 'Plazas', location=c(latitude,longitude), radius=r, key=gmaps_key, page_token = search_str$next_page_token)
```

```{r}
search_str_add_two <- google_places(search_string = 'Plazas', location=c(latitude,longitude), radius=r, key=gmaps_key, page_token = search_str_add_one$next_page_token)
```

```{r}
business_name <- c(search_str$results$name, search_str_add_one$results$name, search_str_add_two$results$name)
business_rating <- c(search_str$results$rating, search_str_add_one$results$rating, search_str_add_two$results$rating)
user_ratings_total <- c(search_str$results$user_ratings_total, search_str_add_one$results$user_ratings_total,search_str_add_two$results$user_ratings_total)
place_id <- c(search_str$results$place_id, search_str_add_one$results$place_id, search_str_add_two$results$place_id)
lat <- c(search_str$results$geometry$location$lat, search_str_add_one$results$geometry$location$lat, search_str_add_two$results$geometry$location$lat)
lon <- c(search_str$results$geometry$location$lng, search_str_add_one$results$geometry$location$lng, search_str_add_two$results$geometry$location$lng)
```

```{r}
data_plazas <- data.frame(business_name,business_rating,user_ratings_total,place_id,lat,lon)
```

```{r}
search_str_2 <- google_places(search_string = 'Centro comercial', location=c(latitude,longitude), radius=r, key=gmaps_key)
```

```{r}
search_str_add_one_2 <- google_places(search_string = 'Centro comercial', location=c(latitude,longitude), radius=r, key=gmaps_key, page_token = search_str$next_page_token)
```

```{r}
search_str_add_two_2 <- google_places(search_string = 'Centro comercial', location=c(latitude,longitude), radius=r, key=gmaps_key, page_token = search_str_add_one$next_page_token)
```

```{r}
business_name_2 <- c(search_str_2$results$name, search_str_add_one_2$results$name, search_str_add_two_2$results$name)

business_rating_2 <- c(search_str$results$rating, search_str_add_one_2$results$rating, search_str_add_two_2$results$rating)

user_ratings_total_2 <- c(search_str_2$results$user_ratings_total, search_str_add_one_2$results$user_ratings_total,search_str_add_two_2$results$user_ratings_total)

place_id_2 <- c(search_str_2$results$place_id, search_str_add_one_2$results$place_id, search_str_add_two_2$results$place_id)

lat_2 <- c(search_str_2$results$geometry$location$lat, search_str_add_one_2$results$geometry$location$lat, search_str_add_two_2$results$geometry$location$lat)

lon_2 <- c(search_str_2$results$geometry$location$lng, search_str_add_one_2$results$geometry$location$lng, search_str_add_two_2$results$geometry$location$lng)
```

```{r}
data_centro_comercial <- data.frame(business_name_2,business_rating_2,user_ratings_total_2,place_id_2,lat_2,lon_2)
names(data_centro_comercial) <- c(
  "business_name", "business_rating", "user_ratings_total",
  "place_id", "lat", "lon"
)
```

```{r}
data_plazas_comerciales <- bind_rows(data_centro_comercial, data_plazas)
```


```{r}
plazas_top <- data.frame(
  Plaza = c(
    "Paseo San Pedro", "Fashion Drive", "Galerías Monterrey", "Esfera City Center",
    "Pueblo Serena", "Plaza Fiesta San Agustín", "Plaza Cumbres", "Paseo Comercial La Fe",
    "Plaza Fiesta Anáhuac", "Nuevo Sur", "Galerías Valle Oriente", "Plaza Sendero San Roque",
    "Arboleda", "Punto Valle", "Plaza Auriga"
  ),
  Municipio = c(
    "San Pedro Garza García", "San Pedro Garza García", "Monterrey", "Monterrey",
    "Monterrey", "San Pedro Garza García", "Monterrey", "San Nicolás de los Garza",
    "San Nicolás de los Garza", "Monterrey", "Monterrey", "Guadalupe",
    "San Pedro Garza García", "San Pedro Garza García", "San Pedro Garza García"
  ),
  Latitud = c(
    25.65197795707379, 25.65161844565069, 25.68139299086823, 25.576266557661288,
    25.5773425721535, 25.64931304867253, 25.7319806318081, 25.72018932391338,
    25.74295334013345, 25.56361188596144, 25.638946293869246, 25.63862441500162,
    25.64951628334829, 25.65360034678157, 25.6480903966511
  ),
  Longitud = c(
    -100.35938657542624, -100.33570532487794, -100.35486901238367, -100.24468668284352,
    -100.2479307062595, -100.33651944659958, -100.39611314735431, -100.21896734439969,
    -100.31337920693532, -100.27562123813231, -100.3410836957911, -100.15540760992052,
    -100.35568966127931, -100.35846089322715, -100.33931482519715
  )
)
plazas_top

```


```{r}
plazas <- c(
  "Paseo San Pedro", "Fashion Drive", "Galerías Monterrey", "Esfera City Center",
  "Pueblo Serena", "Plaza Fiesta San Agustín", "Plaza Cumbres", "Paseo Comercial La Fe",
  "Plaza Fiesta Anáhuac", "Nuevo Sur", "Galerías Valle Oriente", "Plaza Sendero San Roque",
  "Arboleda", "Punto Valle", "Plaza Auriga"
)


ubicacion_mty <- c(25.6695, -100.3099)
r <- 15000

buscar_plaza <- function(nombre) {
  res <- google_places(
    search_string = nombre,
    location = ubicacion_mty,
    radius = r,
    key = gmaps_key
  )
  
  if (length(res$results) == 0) return(NULL)  # si no encuentra nada

  tibble(
    nombre_busqueda = nombre,
    business_name = res$results$name[1],
    business_rating = res$results$rating[1],
    user_ratings_total = res$results$user_ratings_total[1],
    place_id = res$results$place_id[1],
    lat = res$results$geometry$location$lat[1],
    lon = res$results$geometry$location$lng[1]
  )
}

plazas_top_base <- map_dfr(plazas, buscar_plaza)
plazas_top_base <- plazas_top_base[, !names(plazas_top_base) %in% c("nombre_busqueda")]
```

```{r}
plazas_comerciales_zmm <- bind_rows(data_plazas_comerciales, plazas_top_base)
plazas_comerciales_sf <- st_as_sf(plazas_comerciales_zmm, coords = c("lon", "lat"), crs = 4326)
centros_comerciales_geo <- st_join(plazas_comerciales_sf, nuevo_leon_map["NOM_MUN"])
centros_comerciales_geo <- centros_comerciales_geo %>%
  distinct(business_name, .keep_all = TRUE)
```


## DF6 - Lugares Turisticos

```{r}
df6_filtrado <- df6 %>%
  filter(
    Año %in% c(2019, 2020, 2021, 2022, 2023, 2024))
ggplot(df6_filtrado, aes(x = Fecha, y = Visitante, color = Lugar)) +
  geom_line(linewidth = 1) +  # ← este faltaba
  labs(title = "Visitantes Lugares Turísticos",
       subtitle = "Serie mensual 2019–2024",
       x = "Año",
       y = "Miles de Visitantes",
       caption = "Fuente: Secretaría de Turismo") +
  scale_y_continuous(labels = label_comma()) +
  theme_minimal(base_size = 13) +
  theme(
    plot.title = element_text(face = "bold", size = 16),
    plot.subtitle = element_text(color = "gray40"),
    plot.caption = element_text(size = 9, hjust = 1, color = "gray60")
  )
```

```{r}
df6_filtrado_sin_pf <- df6_filtrado %>%
  filter(Lugar != "Vistantes Parque F.")
ggplot(df6_filtrado_sin_pf, aes(x = Fecha, y = Visitante, color = Lugar)) +
  geom_line(linewidth = 1) +  # ← este faltaba
  labs(title = "Visitantes Lugares Turísticos",
       subtitle = "Serie mensual 2019–2024",
       x = "Año",
       y = "Miles de Visitantes",
       caption = "Fuente: Secretaría de Turismo") +
  scale_y_continuous(labels = label_comma()) +
  theme_minimal(base_size = 13) +
  theme(
    plot.title = element_text(face = "bold", size = 16),
    plot.subtitle = element_text(color = "gray40"),
    plot.caption = element_text(size = 9, hjust = 1, color = "gray60")
  )
```

# ESDA (I)
### Nuevo León

```{r}
tmap_mode("view")
```

```{r}
leaflet(data = nuevo_leon_map) %>%
  addTiles() %>%
  addPolygons(
    fillColor = "coral",
    weight = 1,
    color = "white",
    fillOpacity = 0.8,
    label = ~NOM_MUN,
    highlight = highlightOptions(
      weight = 2,
      color = "#666",
      fillOpacity = 0.9,
      bringToFront = TRUE
    )
  )
```


```{r, message=FALSE, warning=FALSE}
tm_shape(nuevo_leon_map) +
  tm_polygons(col = "lightgray", border.col = "white", lwd = 0.5) +
  tm_text("NOM_MUN", size = "AREA", auto.placement = TRUE) +
  tm_compass(position = c("left", "bottom")) +
  tm_layout(
    main.title = "Municipios de Nuevo León",
    title.size = 1.2,
    legend.outside = TRUE,
    asp = 0,
    bg.color = "white"
  )
```

### Plazas

```{r}
centros_comerciales_zmm <- centros_comerciales_geo %>% 
  st_drop_geometry() %>%
  count(NOM_MUN) %>%
  rename(top_plazas_registradas = n)
ZMM_map <- ZMM_map %>%
  left_join(centros_comerciales_zmm, by = c("NOM_MUN" = "NOM_MUN"))
```

```{r}
zmm_plazas_map <- centros_comerciales_geo %>%
  mutate(
    Longitud = st_coordinates(.)[, 1],
    Latitud = st_coordinates(.)[, 2]
  )
```

```{r}
leaflet() %>%
  addTiles() %>%
  addHeatmap(data = zmm_plazas_map,
             lng = ~Longitud, lat = ~Latitud,
             blur = 20, max = 0.05, radius = 15,
             group = "Plazas")
```


### Lugares Turísticos
```{r}
df6_2019 <- df6 %>% filter(Año == 2019)
leaflet(df6_2019) %>%
  addTiles() %>%
  addHeatmap(
    lng = ~Longitud,  
    lat = ~Latitud,
    intensity = ~Visitante,
    blur = 20,
    radius = 15,
    max = 1
  )

df6_2020 <- df6 %>% filter(Año == 2020)
leaflet(df6_2020) %>%
  addTiles() %>%
  addHeatmap(
    lng = ~Longitud,  
    lat = ~Latitud,
    intensity = ~Visitante,
    blur = 20,
    radius = 15,
    max = 1
  )

df6_2021 <- df6 %>% filter(Año == 2021)
leaflet(df6_2021) %>%
  addTiles() %>%
  addHeatmap(
    lng = ~Longitud,  
    lat = ~Latitud,
    intensity = ~Visitante,
    blur = 20,
    radius = 15,
    max = 1
  )

df6_2022 <- df6 %>% filter(Año == 2022)
leaflet(df6_2022) %>%
  addTiles() %>%
  addHeatmap(
    lng = ~Longitud,  
    lat = ~Latitud,
    intensity = ~Visitante,
    blur = 20,
    radius = 15,
    max = 1
  )

df6_2023 <- df6 %>% filter(Año == 2023)
leaflet(df6_2023) %>%
  addTiles() %>%
  addHeatmap(
    lng = ~Longitud,  
    lat = ~Latitud,
    intensity = ~Visitante,
    blur = 20,
    radius = 15,
    max = 1
  )

df6_2024 <- df6 %>% filter(Año == 2024)
leaflet(df6_2024) %>%
  addTiles() %>%
  addHeatmap(
    lng = ~Longitud,  
    lat = ~Latitud,
    intensity = ~Visitante,
    blur = 20,
    radius = 15,
    max = 1
  )
```


# ANÁLISIS DE SENTIMIENTOS
```{r}
data_centros_comerciales <- centros_comerciales_geo
```

```{r}
data_centros_comerciales_top_ratings <- data_centros_comerciales %>% slice_max(business_rating, n = 10)
data_centros_comerciales_low_ratings <- data_centros_comerciales %>% slice_min(business_rating, n = 10)
```

### Reviews Plazas
```{r}
### Lets visualize the reviews information by coffee shop
top_ratings_plot <- ggplot(data_centros_comerciales_top_ratings, aes(x=reorder(business_name,business_rating), y=business_rating)) +
  geom_bar(stat="identity", fill="lightblue") + 
  labs(title="Hospitals - Top 10 Centros COmerciales", subtitle = "Zona Metropolitana de Monterrey") + 
  coord_flip()
top_ratings_plot
```

```{r}
ggplot(data_centros_comerciales_top_ratings, 
                           aes(x = reorder(business_name, business_rating), 
                               y = business_rating)) +
  geom_col(fill = "steelblue", width = 0.6) + 
  coord_flip() +
  labs(
    title = "Top 10 Centros Comerciales Mejor Calificados",
    subtitle = "Zona Metropolitana de Monterrey",
    x = NULL,
    y = "Calificación del Negocio"
  ) +
  theme_minimal(base_size = 13) +
  theme(
    plot.title = element_text(face = "bold", size = 16),
    plot.subtitle = element_text(color = "gray40"),
    axis.text.y = element_text(face = "bold"),
    axis.text.x = element_text(size = 10),
    panel.grid.major.y = element_blank()
  ) +
  scale_y_continuous(limits = c(0, 5), breaks = seq(0, 5, 0.5))
```

```{r}
top_reviews_plot <- ggplot(data_centros_comerciales_top_ratings, aes(x=reorder(business_name,user_ratings_total), y=user_ratings_total)) + 
  geom_bar(stat="identity", fill="lightblue") +
  labs(title="Hospitals - Top 10 User Reviews", subtitle = "ZMM") + 
  coord_flip()
top_reviews_plot
```

```{r}
ggplot(data_centros_comerciales_top_ratings, 
       aes(x = reorder(business_name, user_ratings_total), 
           y = user_ratings_total)) +
  geom_col(fill = "steelblue", width = 0.6) + 
  coord_flip() +
  labs(
    title = "Top 10 Mejores Centros Comerciales",
    subtitle = "Zona Metropolitana de Monterrey",
    x = NULL,
    y = "Total de Reseñas"
  ) +
  theme_minimal(base_size = 13) +
  theme(
    plot.title = element_text(face = "bold", size = 16),
    plot.subtitle = element_text(color = "gray40"),
    axis.text.y = element_text(face = "bold"),
    axis.text.x = element_text(size = 10),
    panel.grid.major.y = element_blank()
  ) +
  scale_y_continuous(labels = scales::comma)
```


```{r}
low_users_plot <- ggplot(data_centros_comerciales_low_ratings, aes(x=reorder(business_name,business_rating), y=business_rating)) + 
  geom_bar(stat="identity", fill="lightpink") + 
  labs(title="Hospitales - Lowest 10 User Ratings", subtitle = "ZMM") + 
  coord_flip()
low_users_plot
```
```{r}
ggplot(data_centros_comerciales_low_ratings, 
                           aes(x = reorder(business_name, business_rating), 
                               y = business_rating)) +
  geom_col(fill = "lightpink", width = 0.6) + 
  coord_flip() +
  labs(
    title = "Top 10 Centros Comerciales Peor Calificados",
    subtitle = "Zona Metropolitana de Monterrey",
    x = NULL,
    y = "Calificación del Negocio"
  ) +
  theme_minimal(base_size = 13) +
  theme(
    plot.title = element_text(face = "bold", size = 16),
    plot.subtitle = element_text(color = "gray40"),
    axis.text.y = element_text(face = "bold"),
    axis.text.x = element_text(size = 10),
    panel.grid.major.y = element_blank()
  ) +
  scale_y_continuous(limits = c(0, 5), breaks = seq(0, 5, 0.5))
```


```{r}
low_users_plot <- ggplot(data_centros_comerciales_low_ratings, aes(x=reorder(business_name,user_ratings_total), y=user_ratings_total)) + 
  geom_bar(stat="identity", fill="lightpink")+ 
  labs(title="Hospitales - Lowest 10 Business Reviews", subtitle = "ZMM") + 
  coord_flip()
low_users_plot
```

```{r}
ggplot(data_centros_comerciales_low_ratings, 
       aes(x = reorder(business_name, user_ratings_total), 
           y = user_ratings_total)) +
  geom_col(fill = "lightpink", width = 0.6) + 
  coord_flip() +
  labs(
    title = "Top 10 Peores Centros Comerciales",
    subtitle = "Zona Metropolitana de Monterrey",
    x = NULL,
    y = "Total de Reseñas"
  ) +
  theme_minimal(base_size = 13) +
  theme(
    plot.title = element_text(face = "bold", size = 16),
    plot.subtitle = element_text(color = "gray40"),
    axis.text.y = element_text(face = "bold"),
    axis.text.x = element_text(size = 10),
    panel.grid.major.y = element_blank()
  ) +
  scale_y_continuous(labels = scales::comma)
```

### Reviews Texto Plazas
```{r}
reviews_top_ratings <- google_place_details(place_id = data_centros_comerciales_top_ratings$place_id[10], key = gmaps_key)
reviews_low_ratings <- google_place_details(place_id = data_centros_comerciales_low_ratings$place_id[10], key = gmaps_key)
```

```{r}
top_ratings_text  <- reviews_top_ratings$result$reviews$text
top_ratings_doc   <- Corpus(VectorSource(top_ratings_text))
low_ratings_text  <- reviews_low_ratings$result$reviews$text
low_ratings_doc   <- Corpus(VectorSource(low_ratings_text))
```

```{r, message=FALSE, warning=FALSE}
### Clean the text data
options(warn=-1)
top_ratings_doc <- top_ratings_doc %>% tm_map(removeNumbers) %>% tm_map(removePunctuation) %>% tm_map(stripWhitespace)
top_ratings_doc <- tm_map(top_ratings_doc, content_transformer(tolower))
top_ratings_doc <- tm_map(top_ratings_doc, removeWords, stopwords("english"))
```

```{r, message=FALSE, warning=FALSE}
options(warn=-1)
low_ratings_doc <- low_ratings_doc %>% tm_map(removeNumbers) %>% tm_map(removePunctuation) %>% tm_map(stripWhitespace)
low_ratings_doc <- tm_map(low_ratings_doc, content_transformer(tolower))
low_ratings_doc <- tm_map(low_ratings_doc, removeWords, stopwords("english"))
```

```{r}
### Lets create a dataframe containing each word in the first column and their frequency in the second column.
options(warn=-1)
dtm_top <- TermDocumentMatrix(top_ratings_doc) 
matrix_top <- as.matrix(dtm_top) 
words_top <- sort(rowSums(matrix_top),decreasing=TRUE) 
words_top_df <- data.frame(word = names(words_top),freq=words_top)
# write.csv(words_top_df, "D:\\CD2001C_AD2024\\Power_BI_Data_AD2024\\wordcloud_a.csv", row.names=TRUE)
```

```{r}
options(warn=-1)
dtm_low <- TermDocumentMatrix(low_ratings_doc) 
matrix_low <- as.matrix(dtm_low) 
words_low <- sort(rowSums(matrix_low),decreasing=TRUE) 
words_low_df <- data.frame(word = names(words_low),freq=words_low)
```

```{r, message=FALSE, warning=FALSE}
### We can now generate the word cloud according to the top and low ratings reviews.
set.seed(1234) # for reproducibility 
### top ratings 
# top_raiting_wc<-wordcloud(words = words_top_df$word, freq = words_top_df$freq, min.freq = 1, max.words=200, random.order=FALSE, rot.per=0.35, colors=brewer.pal(8, "Dark2"))
top_rating_wc <- wordcloud2(data = words_top_df, color = "random-dark", size = 0.6, shape = "circle")
top_rating_wc
### low ratings
#low_raiting_wc<-wordcloud(words = words_low_df$word, freq = words_low_df$freq, min.freq = 1, max.words=200, random.order=FALSE, rot.per=0.35, colors=brewer.pal(8, "Dark2"))
low_rating_wc <- wordcloud2(data = words_low_df, color = "random-dark", size = 0.6, shape = "circle")
low_rating_wc
```

### Reviews Texto Español
```{r}
## request more details about the restaurant using google_place_details()
plazas_reviews <- google_place_details(place_id = data_centros_comerciales$place_id[66], language = "es", key = "AIzaSyDMtkIEvUpFccyUCGxLgXO-TzTcERfzJ3o")
```


```{r, warning=FALSE}
### Based on google reviews lets generate a vector containing only the text.
### Corpus is a collection of written texts or a body of writing on a particular subject.
### Cleaning text data. 
plazas_reviews_text  <- plazas_reviews$result$reviews$text
plazas_reviews_doc   <- Corpus(VectorSource(plazas_reviews_text))   ### Tokenization: Break down the text into individual words or tokens. 
plazas_reviews_doc <- plazas_reviews_doc %>% tm_map(removeNumbers) %>% tm_map(removePunctuation) %>% tm_map(stripWhitespace)
plazas_reviews_doc <- tm_map(plazas_reviews_doc, content_transformer(tolower))
plazas_reviews_doc <- tm_map(plazas_reviews_doc, removeWords, stopwords("spanish"))
```

```{r}
dtm_plazas_reviews <- TermDocumentMatrix(plazas_reviews_doc) 
matrix <- as.matrix(dtm_plazas_reviews) 
words <- sort(rowSums(matrix),decreasing=TRUE) 
words_df <- data.frame(word = names(words),freq=words)
```

```{r, message=FALSE, warning=FALSE}
### Word cloud of 50 hospitals around the starting point (Parque Fundidora)
### words with frequency below min.freq will not be plotted
# wordcloud(words = words_df$word, freq = words_df$freq, min.freq = 5, max.words=200, random.order=FALSE, rot.per=0.35, colors=brewer.pal(8, "Dark2"))
```

```{r}
### Word clouds are a visual representation of text data where words are arranged in a cluster. The size of each word reflects its frequency or importance in the data set.
wordcloud2(data = words_df, color = "random-dark", size = 0.5, shape = "circle")
```


```{r, message=FALSE, warning=FALSE}
### term matrix is a table containing the frequency of the words.
tdm_sparse <- TermDocumentMatrix(plazas_reviews_doc, control = list(weighting = weightTfIdf))
tdm_m_sparse <- as.matrix(tdm_sparse)
```

```{r}
# lets display frequency of words 
term_freq <- rowSums(tdm_m_sparse)
term_freq_sorted <- sort(term_freq, decreasing = TRUE)
tdm_d_sparse <- data.frame(word = names(term_freq_sorted), freq = term_freq_sorted)

# lets display the top 10 most frequent words
head(tdm_d_sparse, 10)
```

```{r}
# we create a word cloud to visualize the most frequent words in the google reviews
# wordcloud(words = tdm_d_sparse$word, freq = tdm_d_sparse$freq, min.freq = 4, max.words = 100, colors = brewer.pal(8, "Dark2"))
wordcloud2(data = tdm_d_sparse, color = "random-dark", size = 0.6, shape = "circle")
```

```{r}
# lets convert review column of dataframe to character vector so we can generate sentiment scores
text <- iconv(plazas_reviews_text)
```

```{r}
# Syuzhet method: It is an algorithm used to extract emotions from a sentence. It is a sentiment lexicon that can be used with non-English texts.
syuzhet_vector <- get_sentiment(text, method = "syuzhet") ### get_sentiment() function is used to analyze sentiment. 

# See first row of vector
head(syuzhet_vector)

# See summary statistics of vector
summary(syuzhet_vector)
```

#### SENTIMENT HISTOGRAM

```{r}
# Using the full dataset for sentiment analysis might still 
text_sampled <- iconv(plazas_reviews_text)
syuzhet_vector_sampled <- get_sentiment(text_sampled, method = "syuzhet")
```

```{r}
ggplot(data.frame(syuzhet_vector_sampled), aes(x = syuzhet_vector_sampled)) + 
  geom_histogram(binwidth = 0.1, fill = "blue", color = "black") + 
  labs(title = "Sentiment Distribution using Syuzhet Method (Sampled Data)", x = "Sentiment Score", y = "Frequency") + 
  theme_minimal()
```
```{r}
ggplot(data.frame(syuzhet_vector_sampled), aes(x = syuzhet_vector_sampled)) + 
  geom_histogram(binwidth = 0.1, fill = "#3182bd", color = "white", alpha = 0.9) +
  labs(
    title = "Distribución de Sentimientos (Método Syuzhet)",
    subtitle = "Valores de sentimiento en muestra analizada",
    x = "Puntaje de Sentimiento",
    y = "Frecuencia"
  ) +
  theme_minimal(base_size = 13) +
  theme(
    plot.title = element_text(face = "bold", size = 16),
    plot.subtitle = element_text(color = "gray40"),
    axis.text = element_text(color = "gray30"),
    axis.title = element_text(face = "bold"),
    panel.grid.major.y = element_line(color = "gray85"),
    panel.grid.minor = element_blank()
  )
```


#### BAR PLOT OF EMOTIONS

```{r}
nrc_sampled <- get_nrc_sentiment(text_sampled)    ### sentiment dictionary to calculate the presence of eight different emotions and their corresponding valence in a text file
nrct_sampled <- data.frame(t(nrc_sampled))
nrcs_sampled <- data.frame(rowSums(nrct_sampled))
nrcs_sampled <- cbind("sentiment" = rownames(nrcs_sampled), nrcs_sampled)
rownames(nrcs_sampled) <- NULL
names(nrcs_sampled)[1] <- "sentiment"
names(nrcs_sampled)[2] <- "frequency"
nrcs_sampled <- nrcs_sampled %>% mutate(percent = frequency/sum(frequency))
nrcs2_sampled <- nrcs_sampled[1:8, ]
colnames(nrcs2_sampled)[1] <- "emotion"
```

```{r}
### 1) The bar plot illustrating the distribution of emotions based on sentiment analysis using the NRC lexicon on the google reviews
### 2) Each bar represents a different emotion, and the height of the bar indicates the frequency of that emotion within the text data.
ggplot(nrcs2_sampled, aes(x = reorder(emotion, -frequency), y = frequency, fill = emotion)) + 
  geom_bar(stat = "identity") + 
  labs(title = "Emotion Distribution (Sampled Data)", x = "Emotion", y = "Frequency") + 
  theme_minimal() + 
  scale_fill_brewer(palette = "Set3")
```
```{r}
ggplot(nrcs2_sampled, aes(x = reorder(emotion, frequency), y = frequency, fill = emotion)) + 
  geom_col(show.legend = FALSE, width = 0.7) +
  coord_flip() +
  scale_fill_brewer(palette = "Set3") +
  labs(
    title = "Distribución de Emociones Detectadas",
    subtitle = "Basado en datos muestreados con NRC Lexicon",
    x = "Emoción",
    y = "Frecuencia"
  ) +
  theme_minimal(base_size = 13) +
  theme(
    plot.title = element_text(face = "bold", size = 16),
    plot.subtitle = element_text(color = "gray40"),
    axis.text = element_text(color = "gray20"),
    axis.title = element_text(face = "bold"),
    panel.grid.major.y = element_blank()
  )
```


#### BAR PLOT OF MOST POPULAR WORDS

```{r}
### 1) The output is a horizontal bar plot illustrating the frequency of the top 10 most popular words in the text data.
### 2) Each bar represents a word, and the length of the bar indicates the frequency of that word in the dataset. 
tdm_d_sparse <- tdm_d_sparse[1:10, ]
tdm_d_sparse$word <- reorder(tdm_d_sparse$word, tdm_d_sparse$freq)
ggplot(tdm_d_sparse, aes(x = word, y = freq, fill = word)) + 
  geom_bar(stat = "identity") + 
  coord_flip() + 
  labs(title = "Most Popular Words", x = "Word", y = "Frequency") + 
  theme_minimal()
```


#### PIE CHART OF SENTIMENT DISTRIBUTION

```{r}
# lets create a data frame with sentiment and count
sentiment_df <- data.frame(sentiment = c("Positive", "Negative", "Neutral"), count = c(sum(syuzhet_vector_sampled > 0), sum(syuzhet_vector_sampled < 0), sum(syuzhet_vector_sampled == 0)))
```

```{r}
# Create a pie chart
### 1) The output is a pie chart illustrating the distribution of sentiment categories within the dataset. 
### 2) Each segment of the pie chart represents a sentiment category (“Positive”, “Negative”, “Neutral”), and the size of each segment corresponds to the count of that sentiment category in the dataset. 
ggplot(sentiment_df, aes(x = "", y = count, fill = sentiment)) +
  geom_bar(stat = "identity", width = 1) +
  coord_polar("y", start = 0) +
  labs(title = "Sentiment Distribution", x = "", y = "") +
  theme_minimal() +
  scale_fill_brewer(palette = "Set3")
```

```{r}
ggplot(sentiment_df, aes(x = "", y = count, fill = sentiment)) +
  geom_bar(stat = "identity", width = 1, color = "white") +
  coord_polar("y", start = 0) +
  labs(
    title = "Distribución de Sentimientos",
    subtitle = "Análisis basado en texto muestreado",
    fill = "Sentimiento"
  ) +
  theme_minimal(base_size = 13) +
  theme(
    plot.title = element_text(face = "bold", size = 16),
    plot.subtitle = element_text(color = "gray40"),
    axis.text = element_blank(),
    axis.ticks = element_blank(),
    panel.grid = element_blank(),
    legend.position = "right"
  ) +
  scale_fill_brewer(palette = "Set3")
```



# GENERACIÓN INDICADOR CLAVE
## Ingreso por turista
```{r}
df_IND <- df1 %>%
  filter(Fecha >= as.Date("2019-01-01")) %>%
  mutate(ingreso_por_turista = (DET * 1000000) / LLT_Total)
```

```{r}
ggplot(df_IND, aes(x = Fecha, y = ingreso_por_turista)) +
  geom_line(color = "#1f77b4", size = 1) +
  labs(title = "Ingreso por Turista",
       subtitle = "Serie mensual 2019–2024",
       x = "Año",
       y = "($) Pesos",
       caption = "Fuente: Secretaría de Turismo") +
  scale_y_continuous(labels = label_comma()) +
  theme_minimal(base_size = 13) +
  theme(
    plot.title = element_text(face = "bold", size = 16),
    plot.subtitle = element_text(color = "gray40"),
    plot.caption = element_text(size = 9, hjust = 1, color = "gray60")
  )
```

```{r}
q1 <- quantile(df_IND$ingreso_por_turista, 0.25)
q2 <- median(df_IND$ingreso_por_turista)
q3 <- quantile(df_IND$ingreso_por_turista, 0.75)

df_IND$clasificacion_ingreso <- case_when(
  df_IND$ingreso_por_turista <= q1 ~ "Gasto Bajo (Riesgo)",
  df_IND$ingreso_por_turista > q1 & df_IND
  $ingreso_por_turista <= q3 ~ "Gasto Promedio (Mejora)",
  df_IND$ingreso_por_turista > q3 ~ "Gasto Alto (Oportunidad)"
)
```

```{r}
df_IND$clasificacion_ingreso <- factor(df_IND$clasificacion_ingreso,
                                     levels = c("Gasto Bajo (Riesgo)",
                                                "Gasto Promedio (Mejora)",
                                                "Gasto Alto (Oportunidad)"))

df_IND %>%
  group_by(clasificacion_ingreso) %>%
  summarise(
    ingreso_minimo = min(ingreso_por_turista, na.rm = TRUE),
    ingreso_maximo = max(ingreso_por_turista, na.rm = TRUE)
  )
```

```{r, message=FALSE, warning=FALSE}
df_IND <- df_IND %>%
  mutate(clasificacion_ingreso = case_when(
    ingreso_por_turista <= 7758.548 ~ "Gasto Bajo (Riesgo)",
    ingreso_por_turista > 7758.548 & ingreso_por_turista <= 9644.197 ~ "Gasto Promedio (Mejora)",
    ingreso_por_turista > 9644.197 ~ "Gasto Alto (Oportunidad)"
  ))

rangos_ingreso <- data.frame(
  clasificacion_ingreso = c("Gasto Bajo (Riesgo)", "Gasto Promedio (Mejora)", "Gasto Alto (Oportunidad)"),
  ingreso_minimo = c(6645.255	, 7787.173, 9704.338),
  ingreso_maximo = c(7758.548, 9644.197, 11382.901),
  color = c("rgba(255, 0, 0, 0.2)",     
            "rgba(255, 255, 0, 0.2)",   
            "rgba(0, 128, 0, 0.2)")   
)

grafico_ingreso <- plot_ly()

for (i in 1:nrow(rangos_ingreso)) {
  grafico_ingreso <- add_trace(grafico_ingreso,
    x = c(min(df_IND$Fecha), max(df_IND$Fecha), max(df_IND$Fecha), min(df_IND$Fecha)),
    y = c(rangos_ingreso$ingreso_minimo[i], rangos_ingreso$ingreso_minimo[i],
          rangos_ingreso$ingreso_maximo[i], rangos_ingreso$ingreso_maximo[i]),
    type = 'scatter',
    mode = 'none',
    fill = 'toself',
    fillcolor = rangos_ingreso$color[i],
    line = list(color = 'transparent'),
    name = rangos_ingreso$clasificacion_ingreso[i],
    hoverinfo = "none",
    showlegend = TRUE
  )
}

grafico_ingreso <- add_trace(grafico_ingreso,
  data = df_IND,
  x = ~Fecha,
  y = ~ingreso_por_turista,
  type = 'scatter',
  mode = 'lines+markers',
  line = list(color = '#2ca02c'),
  marker = list(color = '#2ca02c'),
  name = "Ingreso por Turista",
  hoverinfo = 'text',
  text = ~paste("Fecha:", format(Fecha, "%b %Y"),
                "<br>Ingreso por Turista: $", round(ingreso_por_turista, 2),
                "<br>Clasificación:", clasificacion_ingreso)
)

grafico_ingreso <- layout(grafico_ingreso,
  title = list(text = "<b>Ingreso Promedio por Turista (Últimos años)</b>"),
  xaxis = list(title = "Fecha"),
  yaxis = list(title = "Ingreso por Turista (MXN)"),
  hovermode = "closest"
)

grafico_ingreso
```








